【裁判字號】    90,台上,1254
【裁判日期】    900719
【裁判案由】    拆屋還地
【裁判全文】
最高法院民事判決                                九十年度台上字第一二五四號
    上  訴  人  壬○○
                乙○○
                己○○
                辛○○
                庚○○
    被 上訴 人  丙○○
                丁○○
                戊○○
                甲○○
右當事人間請求拆屋還地事件，上訴人對於中華民國八十八年十一月二十三日台灣高
等法院台南分院第二審更審判決（八十六年度上更(一)字第一一四號），提起上訴，本
院判決如左：
    主  文
原判決除假執行部分外廢棄，發回台灣高等法院台南分院。
    理  由
本件被上訴人主張：坐落台南市○區○○○段五六一之八號建面積○‧○三二六公頃
、同段五六一之一四號建面積○‧○○二一公頃（由原五六一之八號分出）土地（下
稱系爭土地）及五六一之八號地上建號六之四號建物即台南市○○路四五五號房屋，
原係伊之被繼承人顏德炎（民國八十二年三月三日死亡）所有，顏德炎於二十年前未
訂立任何書面契約又未約定借貸期限，將上開房地無償借與其兄顏德茂（七十四年五
月十日死亡）使用。詎顏德茂嗣後竟未經顏德炎同意，自拆除上開建號六之四號房
屋，另行搭建如原判決附圖（下稱附圖）所示甲、乙、丙、丁部分鐵厝房屋，現該鐵
厝房屋已由顏德茂之繼承人即上訴人繼承而無權占有，伊亦因繼承而取得系爭土地之
所有權等情，爰本於物上請求權及借貸物返還請求權，求為命上訴人拆除附圖所示甲
乙、丙、丁部分房屋，將系爭土地返還與伊之判決。
上訴人則以：系爭土地乃伊之被繼承人顏德茂於五十年六月十日向訴外人王宗懷買受
，信託登記於被上訴人之被繼承人顏德炎之名下，該土地及地上原有房屋為顏德茂所
有，伊繼承而取得所有權，自非無權占有，被上訴人請求拆屋交地，尚非有據等語，
資為抗辯。
原審維持第一審所為上訴人壬○○敗訴之判決，駁回其上訴；並廢棄第一審被上訴人
敗訴部分之判決，改判命上訴人乙○○、己○○、辛○○、庚○○與壬○○共同拆除
建物，及將土地交還被上訴人，無非以：被上訴人主張之事實已據提出戶籍謄本、繼
承系統表、土地登記簿謄本、建築改良物登記簿謄本等件為證，復為上訴人所不爭執
，堪信為真實。系爭土地既登記被上訴人名義，依土地法第四十三條規定，具有絕對
之效力，應屬被上訴人所有。雖上訴人辯稱系爭土地係其被繼承人顏德茂所有，信託
登記於被上訴人之被繼承人顏德炎名義云云，惟未舉證證明，難以採信。況信託法第
一條規定，稱信託者，謂委託人將財產權移轉或為其他處分，使受託人依信託本旨，
為受益人之利益或為特定之目的，管理或處分信託財產之關係。倘信託人僅將其財產
在名義上移轉與受託人，而有關信託財產之管理、使用、處分悉由信託人自行為之，
自與上開規定不合。系爭土地始終由上訴人管理、使用、處分，亦與信託之旨有違，
難認有信託關係存在。上訴人又辯稱系爭房地係其被繼承人顏德茂向原地主王宗懷所
購買云云。但查系爭土地及地上建物，係於五十年六月十日由王宗懷出賣與顏德炎，
承買人為顏德炎名義，而非顏德茂各情，有（土地）出賣證書影本及土地登記簿謄本
附卷足稽，上訴人並不爭執。上訴人固提出小型工業許可證、營利事業登記證、土地
出賣證書、增值稅繳款書、不動產買賣契約書為證，然此等文件均屬辦理過戶之書類
，上訴人雖擁有此過戶之文件，仍難證明係顏德茂向王宗懷購買。至於王宗懷於第一
審雖證稱「我是賣房子給顏德茂，」、「是賣給顏德茂的」、「錢是顏德茂付的」、
「顏德茂說他在做衛生棉花，沒有藥劑師牌不能用」、「說他要自己買的」云云。但
顏德茂生前於五十年間將台南棉業化學工廠遷往系爭土地經營之前，曾向台南救濟院
租用台南市○○街二十一號土地設廠，為兩造所不爭，當時藥廠之廠址既得租用他人
所有之土地設立，上訴人謂依當時政府法令，土地及廠房必須同一人之名義，故以顏
德炎名義購買，自與事實不符。況上訴人顏舜佑亦自認「當時政府是沒有那種規定，
是我祖母交代說工廠要以顏德炎名義登記，土地也要以顏德炎名義登記」等語，證人
王宗懷所稱「顏德茂開設棉業化學工廠，必須由藥劑師管理才可以設立」之證言，洵
不足採。而購買系爭土地既由顏德茂出面處理買賣事宜，王宗懷證述「係由顏德茂將
系爭土地買賣價金交付與伊」，自屬當然，王宗懷之上述證言，不足採為上訴人有利
之證明。另證人黃罔市證稱「系爭不動產，顏德茂、顏德炎兄弟皆有付錢購買」云云
，惟未說明顏德茂、顏德炎二人如何付錢及依據，證言內容空洞，亦不足採。上訴人
再辯稱：六十年間台南市○○路三一○號之一之台南棉業化學工廠，市政府命令遷廠
，顏德茂為籌遷廠費，乃將工廠部分之土地即同段五六一之七號土地，於六十年三月
二十六日出賣與訴外人陳長，價金三十六萬五千元由顏德茂收受，系爭房地如係顏德
炎所有，為何任由顏德茂處分及收受價金，顏德炎嗣後亦不提出異議云云。但依該土
地買賣契約書所載，顏德茂、顏德炎同為出賣人，出售之標的載明「（虎尾寮段五六
一－七地號）及地上建物（住家－建號：六之五號）所有權人為顏德炎；未保存登記
之工廠倉庫一棟，所有權人為顏德茂」；另證人黃罔市證稱：「（富強路之土地）有
賣掉一半，顏德炎的經濟較好，顏德茂有請求顏德炎賣一部分土地，（伊願）遷出另
外一部分土地。」等語，足見顏德茂所出售者，僅為未保存登記之工廠倉庫一棟，而
土地及有保存登記之住房則為顏德炎所出售。自難憑顏德茂收受此部分土地之買賣價
金遽認系爭五六一－八地號土地屬顏德茂所有。又上訴人先稱「系爭土地係顏德茂出
資購買」，上訴人之被繼承人顏呂燕美以存證信函復顏德炎稱「系爭房屋，『原係祖
產』，應為本人所有，本人以不定期租賃方式承租」；辛○○則稱「一部分是祖產之
錢購買，一部分是顏德茂賣土地之錢購買」，復稱係「顏德茂、顏德炎共同出資購買
」，對顏德茂購買系爭土地之情節，前後主張均非一致。況被上訴人主張，兩造之被
繼承人早已分產，並在三十五年時，已將各人財產分別登錄於自己名下，並提出書
及土地登記簿謄本為證，復為上訴人所不爭執。兄弟既已分產，系爭房地倘為顏德茂
出資購買，焉有再將產權登記為顏德炎之理？被上訴人主張系爭不動產為其被繼承人
顏德炎所有，應屬可信。上訴人主張係依「買受」之法律關係使用系爭土地及地上房
屋，洵不足採。顏德炎長居台北市，顏德茂經手系爭土地之買賣，為兩造所不爭，參
以顏德炎於七十四年四月二十五日以台北八十四支郵局第三九八號存證信函答覆顏呂
燕美言明「系爭房屋及基地無償借與使用等情，堪認被上訴人主張「系爭不動產為其
被繼承人顏德炎無償借與上訴人之被繼承人顏德茂使用」之事實為真實。至於系爭土
地上之房屋，原係磚造平房，其建築式樣為本國式，主體結構為磚牆瓦頂，建物面積
為六八‧七○平方公尺，有建物登記簿謄本及台南市建物平面圖各一件附卷可稽；而
現有房屋則為鐵厝，其建材為鐵架（鋼筋）、石棉瓦，除部分殘牆外，已無磚造牆壁
，亦無蓋瓦屋頂，鐵厝面積為三二二平方公尺，與原有房屋，無論外表、結構、面積
，均已大不相同，經第一審法院勘驗明確，並經地政機關測量，製有複丈成果圖可證
，應係顏德茂拆除原有房屋後重建，堪以認定。按「借貸未定期限，亦不能依借貸之
目的，而定其期限者，貸與人得隨時請求返還借用物」；又「借用人死亡者，貸與人
得終止契約」。民法第四百七十條第二項、第四百七十二條第四款分別定有明文。系
爭土地部分，並未定有使用之期限，亦不能依借貸之目的，而定其期限，借用人顏德
茂已於七十四年五月十日死亡，上訴人均為顏德茂之繼承人，應繼承顏德茂之權利及
義務，而貸與人顏德炎亦於八十二年三月三日死亡，被上訴人為顏德炎之繼承人，被
上訴人依據上揭規定，以起訴狀繕本向上訴人為終止系爭土地使用借貸之意思表示，
並請求返還，兩造間之「使用借貸」契約已合法終止，被上訴人本於借用物返還請求
權及繼承之法律關係，請求上訴人交還系爭土地，為有理由，應予准許。顏德茂未經
顏德炎之同意拆除原有建物而另行搭建之鐵厝，屬無權占有。被上訴人本於無權占有
之法律關係，請求上訴人拆除地上之鐵厝，亦應准許等詞，為其判斷之基礎。
惟查證人王宗懷證稱「我是賣房子給顏德茂，」、「是賣給顏德茂的」、「錢是顏德
茂付的」、「說他要自己買的」；證人黃罔市亦證稱「系爭不動產，顏德茂、顏德炎
兄弟皆有付錢購買」等語，究竟顏德炎有無交付土地價款予顏德茂﹖倘系爭土地為顏
德炎所購買，何以顏德茂、顏德炎皆有付錢購買﹖何以由顏德茂占有使用系爭土地﹖
何以土地出賣證書、不動產買賣契約書、增值稅繳款書等系爭土地原始買賣證件及過
戶資料均在顏德茂之繼承人即上訴人之持有中。其原因如何﹖似應進一步查明。乃原
審就證人王宗懷、黃罔市上開有利於上訴人部分﹖證言，何以不足採取﹖並未敘明其
理由，僅摭拾王宗懷：「顏德茂說他在做衛生棉花，沒有藥劑師牌不能用」之部分之
證言為不足採及以黃罔市之證言內容空洞為由，即謂證人王宗懷、黃罔市全部之證言
均不足為上訴人有利之認定，自有可議。次按使用借貸係契約行為，原告主張使用借
貸關係存在，應就使用借貸契約確已成立之事實，負舉證責任，若其先不能舉證，則
被告就其抗辯事實即令不能舉證，或其所舉證據尚有疵累，自應駁回原告之請求。原
審憑顏德炎於七十四年四月二十五日之台北八十四支郵局第三九八號存證信函答覆顏
呂燕美「系爭房屋及基地無償借與使用」等情，認系爭土地係顏德炎無償借與顏德茂
使用。而上訴人就其抗辯系爭土地係其出資購買之事實雖不能舉證，惟其一再否認有
使用借貸關係存在，且顏呂燕美之存證信函係答覆顏德炎謂：「台南市○○路三一○
號之一房屋，原係祖產，應為本人所有，惟因當時係以台端名義登記，故三十年來，
均由本人以不定期租賃方式承租，每月給予租金，雖說微不足道」云云（見一審卷七
九頁），則顏德茂占用系爭土地究係顏德炎無償借與其使用﹖或由其以不定期租賃方
式向顏德炎承租﹖非無爭執，原審未命被上訴人舉證，僅憑顏德炎單方面製作之上開
存證信函，遽認兩造間就系爭土地有使用借貸關係存在，而為不利上訴人之認定，亦
嫌速斷。再查，顏德茂基於系爭土地之使用借貸關係拆除原有房屋重建系爭鐵厝，顏
德茂於七十四年五月十日死亡，上訴人因繼承而繼續占有該鐵厝，為原審認定之事實
。果係如此，顏德茂借用系爭土地搭建鐵厝作為工廠而占有使用多年，顏德炎似無反
對之表示，能否謂顏德茂重建系爭鐵厝，為未經顏德炎同意而無正當權源﹖尚非無疑
。而上訴人因繼承而取得該鐵厝之共有權，並因此而使用系爭土地，能否謂上訴人為
無權占有﹖自待斟酌。上訴論旨指摘原判決不當，求予廢棄，非無理由。
據上論結，本件上訴為有理由，依民事訴訟法第四百七十七條第一項、第四百七十八
條第一項，判決如主文。
中      華      民      國     九十     年      七      月      十九    日
                              最高法院民事第六庭
                                  審判長法官  吳  正  一
                                        法官  劉  福  來
                                        法官  鄭  玉  山
                                        法官  葉  勝  利
                                        法官  陳  碧  玉
      右正本證明與原本無異
                                              書  記  官
中      華      民      國     九十     年      八      月      八      日


司法院資訊處製作；財團法人民間司法改革基金會備份。
